【裁判字號】    89,上更(一),315
【裁判日期】    900829
【裁判案由】    清償債務
【裁判全文】
臺灣高等法院民事判決  八十九年度上更(一)字第三一五號
      上  訴  人  乙○○
      被上訴人    甲○○○
右當事人間清償債務事件，上訴人對於中華民國八十七年七月二十二日臺灣桃園地方
法院八十七年度訴字第三四八號第一審判決提起上訴，經最高法院第一次發回更審，
本院判決如左：
    主    文
原判決除確定部分外廢棄。
被上訴人應給付上訴人新台幣壹佰壹拾萬元及自民國八十七年二月二十二日起至清
償之日止，按年息百分之五計算之利息。
第一、二審及發回前第三審訴訟費用，除確定部分外，由被上訴人負擔。
本判決第二項命被上訴人給付部分，於上訴人以新台幣拾捌萬元為被上訴人預供擔
保後得假執行；但被上訴人如於假執行程序實施前以新台幣壹佰壹拾萬元為上訴人
預供擔保後，得免為假執行。
    事實及理由
甲、程序部分：
一、民事訴訟法笫一百九十九條之一規定「依原告之聲明及事實上之陳述，得主張數
    項法律關係，而其主張不明瞭或不完足者，審判長應曉諭其敘明或補充之。」上
    訴人主張其於原審聲請發支付命令係依據清償債務之法律關係請求，於本院審理
    中，更主張其真意係依據委任關係請求被上訴人依民法第五百四十一條第一項規
    定給付如主文第二項所示之金額，其訴訟標的之法律關係並未變更。被上訴人以
    上訴人為訴之變更，其不同意云云，並非可採，合先明。
乙、實體部分：
一、上訴人主張：其經訴外人李謝玉琴介紹認識被上訴人，得知被上訴人擅於股票買
    賣，雙方於八十五年十月間約定由被上訴人甲○○○代理其買賣股票，並在群益
    證券公司中壢分公司及安泰銀行中壢分行開立上訴人名義之帳戶（000000
    00000000號），且將存摺交被上訴人保管。被上訴人於八十六年元月又
    以詢價圈購股票為由，要求其將資金匯入被上訴人之夫吳明和於安泰銀行中壢分
    行第00000000000帳號。其分別於：1.八十六年一月十三日，因被上
    訴人以詢購太平洋股票名義，存入上開吳明和帳戶新臺幣（下同）二十五萬元，
    有取款條及銀行存摺帳項清單為證。2.八十六年六月十七日，因被上訴人以詢購
    彥武股票名義，存入上開吳明和帳戶六十四萬五千元，亦有取款條及銀行存摺帳
    項清單為證。3.八十六年七月十日，因被上訴人以詢購大陸工程股票名義，由上
    訴人自富邦商業銀行中山分行提領現金六十七萬元，攜往安泰銀行中壢分行，親
    手交予被上訴人存入帳戶，此有被上訴人於錄音中承認「他跟我去銀行」、「那
    一筆帳是他欠我的錢」等語，足證有收到此筆款項。4.因詢購碧悠股票於八十六
    年七月十八日，上訴人交付被上訴人十萬元。上開2.部分，被上訴人於八十六年
    九月二十七日將五十萬元轉入伊之帳戶，另被上訴人自承詢價三種股票獲利六萬
    五千元，被上訴人有履行詢價圈購部分為七十一萬元，未履行圈購部分四十二萬
    元，共一百十三萬元，茲因兩造間之委任關係已經終止，爰請求被上訴人依民法
    第五百四十一條第一項規定，將處理委任事務所收取之金錢及孳息，交付上訴人
    。並聲明(一)原判決廢棄。(二)被上訴人應給付上訴人一百十三萬元及自八十七年二
    月二十二日起至清償日止，按年息百分之五計算之利息。（本院按：上訴人起訴
    請求被上訴人及其夫吳明和應連帶給付上訴人一百二十三萬元及遲延利息，原審
    駁回上訴人之請求，上訴人上訴後，本院前審命被上訴人甲○○○給付一百十三
    萬元及遲延利息，而駁回被上訴人其餘之請求，被上訴人及吳明和就其敗訴部分
    上訴，經最高法院裁定駁回，該部分已告確定）
二、被上訴人則以：伊並未受上訴人委任或代理詢購股票，依上訴人所主張之各筆金
    額，說明如下：1.八十六年一月十三日，上訴人還被上訴人二十五萬元，取款條
    是上訴人親自蓋章後，交予被上訴人，被上訴人將之交訴外人黃玉琴，連同黃玉
    琴返還之十萬元共三十五萬元，存入被上訴人帳戶，有存款單為證，亦據證人張
    黎素恭於原審八十七年五月二十七日及本院前審八十八年三月一日庭訊證述甚明
    。根本與詢購股票無關，何況詢購並不須事前付款。2.八十六年六月十七日之六
    十四萬五千元，為上訴人參與彥武股票詢購，詢購價二萬一千五百元，共三十張
    。因股票跌價，放棄詢購，有群益證券公司八十七年五月十八日證明書可考。於
    八十六年七月二十三日改詢購大陸工程股票，詢購十六張、單價三萬五千元，合
    計五十六萬元，於八十六年七月三十一日以單價三萬八千元賣出，得款六十萬八
    千元。八十六年八月二十八日詢購國產實業股票，詢購價二萬零六百元，買二張
    共四萬一千二百元，於八十六年九月二日賣價二萬二千一百元，得款四萬四千二
    百元，以上結存六十九萬六千元。又於八十六年九月二十七日詢購富邦保股票，
    詢購價六萬五千元，買三張共十九萬五千元。八十六年九月二十七日被上訴人由
    安泰銀行提領五十萬元轉入上訴人帳戶。於八十六年十月六日賣出富邦保股票，
    賣價七萬元，得款二十一萬元，被上訴人於八十六年十月八日將二十一萬元轉入
    上訴人帳戶。餘一千元，上訴人稱放棄。3.有關上訴人所稱八十六年七月十日交
    付六十七萬元，於八十六年七月十八日，交付十萬元云云，被上訴人均否認。有
    關六十七萬元部分，上訴人於假扣押時稱四十萬元，其前後主張不一，足見其偽
    。再群益證券公司中壢分公司於八十六年並未辦理詢購碧悠股票，此有該公司八
    十七年四月三十日證明書可證，則被上訴人豈會以詢購碧悠股票，而收受上訴人
    之十萬元。綜上所論，上訴人主張之法律關係不明，其訴求無據，其主張為無理
    由等語，資為抗辯。並聲明駁回上訴人之上訴。
三、兩造不爭執之事實：
    上訴人主張其於八十六年六月十七日，交付被上訴人六十四萬五千元，由被上訴
    人為其辦理詢價圈購，含獲利共七十一萬一千元（其中之一千元上訴人放棄），
    被上訴人先後於八十六年九月二十七日及同年十月八日，依序將五十萬元及二十
    一萬元轉入上訴人帳戶，為被上訴人所不爭執，堪信為真實。
四、兩造爭點之論述：
    (一)關於二十五萬元部分：
      上訴人主張於八十六年一月十三日交付被上訴人二十五萬元，被上訴人承認由
      上訴人開具取款條由其領取二十五萬元之事實，惟辯稱該二十五萬元係償還同
      年月十日上訴人向伊貸借者，證人張黎素恭於原審八十七年五月二十七日及本
      院前審八十八年三月一日庭訊時均附和證稱上訴人有向被上訴人甲○○○借貸
      二十五萬元之事實。然，該二十五萬元之提款單上除印章為上訴人所親蓋外，
      其餘帳號、金額、日期均為被上訴人所填寫（參本院卷第一九五、二○五頁）
      ，依被上訴人所述該二十五萬元係上訴人當場臨時向其借得，上訴人既非不識
      字之人，何以取款條竟由被上訴人書寫，殊違常情。證人張黎素恭於原法院刑
      事庭僅稱被上訴人說上訴人要向被上訴人借款，並未目睹被上訴人交款予上訴
      人，而於本院刑事庭調查庭則證述：「‧‧‧我看見被告拿著仟元大鈔壹疊給
      乙○○，乙○○說拿提款單給他，乙○○說寫一寫、我再蓋印交給你，‧‧‧
      」）（參本院卷第一七五頁之刑事判決書），證詞頗有差異。又借用二十五萬
      元之鉅款，事先未洽妥，臨時拼湊，與一般借款習慣大異其趣；且借款所用之
      期間僅有二、三日，雙方既未約定利息，亦無寫明借據；再上訴人當時在各金
      融銀行之存款餘額尚超過一百餘萬元，有上訴人提出之提款卡及存摺影本附於
      本院前審卷第六十至七十三頁可稽，上訴人隨時得以提款卡提領超過二十五萬
      元之現金，然依存摺顯示該數日上訴人均無異常提領之紀錄，衡情並無急需向
      被上訴人借款之必要，是被上訴人抗辯上訴人交付之二十五萬元係返還之借款
      ，洵難採信。
    (二)關於二十一萬元之扣抵部分：
      有關八十六年六月十七日之六十四萬五千元部分，上訴人主張該筆金額係以取
      款條提取金額後存入吳明和帳戶，有取款條及存摺清單為證（原審卷第六十二
      、六十三頁），此筆款項，被上訴人有用來詢價圈購股票賺得六萬五千元，與
      本金合計為七十一萬元，均應返還上訴人，惟被上訴人已撥入上訴人帳戶五十
      萬元，尚欠二十一萬元應返還。被上訴人對收受上訴人交付之七十一萬元，並
      不爭執，但抗辯其中之二十一萬元已轉入上訴人帳戶，得在上訴人請求之金額
      中扣抵。是兩造爭執所在乃在於二十一萬元是否已扣抵之問題。按對於一人負
      擔數宗債務，而其給付之種類相同者，如清償人所提出之給付，不是清償全部
      債務時，由清償人於清償時指定其應抵充之債務，固為民法第三百二十一條所
      明定。惟查被上訴人於八十六年十月八日清償前開二十一萬元轉入上訴人帳戶
      ，並未指定其應抵充之債務，既然未於「清償時」指定，自不容被上訴人遲至
      八十九年十一月二日之三年後再為指定應抵充之債務，況且此筆款項已由於兩
      造另案（台灣桃園地方法院八十七年度壢調字第一七三號民事事件）中由上訴
      人主張抵扣之，此觀上訴人於該案準備書狀(二)第二點第(三)之主張可明：「原告
      （指本案上訴人乙○○）三次轉帳共給付被告（指本案被上訴人）合計一百十
      九萬元，扣除被告於八十六年十月七月匯入之七十萬元及『八十六年十月八日
      轉帳之二十一萬元』，被告尚欠原告．．．」（本院前審卷第三十頁反面），
      其中上訴人已明白表示將八十六年十月八日二十一萬元之匯款扣除，則被上訴
      人於本件主張未曾扣抵，為不可採，應認上訴人此部分主張為真實。
    (三)關於六十七萬元部分：
      上訴人主張於八十六年七月十日交付被上訴人六十七萬元之事實，雖為被上訴
      人所否認，惟查吳明和在安泰商業銀行中壢分行二五─0000000號帳戶
      於八十六年七月十日確曾存入六十七萬元現金（見原審卷第一四三頁），核與
      上訴人主張其於八十六年七月十日在富邦銀行提款六十七萬元以供存入相符，
      有存摺影本為證（見本院前審上字卷第三十五頁）。被上訴人於刑事案件偵查
      時供承：「（對民事判決六十七萬元有何辯解？那些錢是他（指乙○○）拿給
      我買股票，並不是他說的詢價圈購業務買賣」等語（見本院卷第一七六頁前開
      刑事確定判決書第九頁引用偵續卷第四十頁反面），足見被上訴人確曾收受上
      訴人所交付之六十七萬元。上訴人及被上訴人之夫吳明和之銀行帳戶既於八十
      六年七月十日各有六十七萬元之提、存款記錄，且上訴人已起訴主張曾交付被
      上訴人六十七萬元並請求返還，設若該六十七萬元確係訴外人交付，衡情一般
      人均會請求訊問訴外人以求真相大白，而非遲至八十九年四月二十五日檢察官
      偵查時始舉證人張正嵐為證。被上訴人抗辯依民事事件舉證責任分配原則，就
      交付款項之事實應由上訴人舉證以實之，在一般情形下，固然無誤；然在同一
      日兩造各有六十七萬元提、存款之特殊情況下，被上訴人有證人可資推翻上訴
      人之主張，竟遲不主張，以致證人張正嵐於刑事案件證述至銀行辦理之時間與
      本院刑事庭查詢之時間不符（參本院卷第一七六頁刑事判決），無法作為被上
      訴人有利之證據時，被上訴人又抗辯係因時間相隔三年記憶難免不清，其實此
      乃被上訴人所能預見之事實，故被上訴人所為與常情不符，證人張正嵐之證詞
      尚難採憑。
    (四)上訴人主張兩造之委任關係早於八十六年十月十二日，上訴人與證人趙鴻嘉到
      被上訴人家中對帳結算時即已終止，且上訴人於本院行準備程序時亦再度為終
      止之意思表示（本院卷第一六二頁），依據民法第五百四十一條第一項之規定
      ，上訴人請求被上訴人返還因處理委任事務（買股票之款項、所賺之款項、未
      買股票之款項）所取得之金錢、孳息，即無不合。依前開所述，上訴人交付被
      上訴人二十五萬元、六十七萬元、六十四萬五千元詢價股票獲利六萬五千元合
      計一百六十三萬元（萬元＋萬元＋64.5萬元＋6.5萬元＝163萬元），扣除
      被上訴人八十六年九月二十七日之還款五十萬元，被上訴人尚應給付上訴人一
      百十三萬元（詢價圈購股票及獲利部分為七十一萬元，另四十二萬元則未詢價
      圈購股票）。
五、綜上所述，本件上訴人依委任契約之法律關係請求判命被上訴人應給付一百十三
    萬元及自支付送達翌日（八十七年二月二十二日）起算之遲延利息並為假執行之
    宣告，為有理由，原審失察，遽予駁回上訴人此部分之訴及假執行之聲請，上訴
    意旨執前詞指摘原判決此部分不當，聲明廢棄改判，為有理由，應予改判如主文
    所示。
六、本件事證已臻明確，兩造其餘之攻防方法與本件判決結果不生影響，無庸一一論
    述，併予明。
七、據上論結，本件上訴為有理由，依民事訴訟法第四百五十條、第七十九條但書，
    第四百六十三條、第三百九十條第二項、第三百九十二條，判決如主文。
中      華      民      國    九十      年      八      月    二十九    日
                                民事第九庭
                                    審判長法  官  吳  謙  仁
                                          法  官  林  樹  埔
                                          法  官  蘇  瑞  華
右正本係照原本作成。
如不服本判決，應於收受送達後二十日內向本院提出上訴書狀，其未表明上訴理由者
，應於提出上訴後二十日內向本院補提理由書狀（均須按他造當事人之人數附繕本）
上訴時應提出委任律師或具有律師資格之人之委任狀；委任有律師資格者，另應附具
律師及格證書及釋明委任人與受任人有民事訴訟法第四百六十六條之一第一項但書或
第二項（詳附註）所定關係之釋明文書影本。
中      華      民      國    九十      年      八      月    三十一    日
                                          書記官  賴  以  真
附註：
民事訴訟法第四百六十六條之一（第一項、第二項）：
對於第二審判決上訴，上訴人應委任律師為訴訟代理人。但上訴人或其法定代理人具
有律師資格者，不在此限。
上訴人之配偶、三親等內之血親、二親等內之姻親，或上訴人為法人、中央或地方機
關時，其所屬專任人員具有律師資格並經法院認為適當者，亦得為第三審訴訟代理人
。


司法院資訊處製作；財團法人民間司法改革基金會備份。
